【裁判字號】    94,訴,2666
【裁判日期】    950522
【裁判案由】    分割共有物
【裁判全文】
臺灣臺中地方法院民事判決              94年度訴字第2666號
原      告  丁○○
訴訟代理人  江燕鴻律師
被      告  甲○○
訴訟代理人  丙○○
被      告  乙○○
上列當事人間請求分割共有物事件，本院於民國95年5月8日言詞
辯論終結，判決如下：
    主    文
兩造共有坐落台中縣豐原市○○段792地號土地（地目建、面積
11.86平方公尺）、同段787地號土地（地目田、面積571.25平方
公尺）、同段783地號土地（地目田、面積590.22平方公尺）准
予合併分割，分割方法如附件台中縣豐原地政事務所土地複丈成
果圖所示：編號Ａ部分面積86.76平方公尺，由兩造依其應有部
分各三分之一之比例繼續保持共有；編號Ｂ部分面積362.19平方
公尺，分歸被告乙○○取得；編號Ｃ部分面積362.19平方公尺，
分歸原告取得；編號Ｄ部分面積362.19平方公尺，分歸被告甲○
○取得。
訴訟費用由兩造依其應有部分各三分之一之比例負擔。
    事實及理由
壹、兩造爭執要旨：
  一、原告主張
    (一)坐落台中縣豐原市○○段792地號土地（地目建、面積1
        1.86平方公尺）、同段787地號土地（地目田、面積571
        .25 平方公尺）、同段783地號土地（地目田、面積590
        .22 平方公尺）（以下稱系爭三筆土地），為兩造所共
        有，應有部分均各為3分之1。兩造就系爭三筆土地之分
        割無法達成協議，而依系爭三筆土地之使用目的又無不
        能分割之情形，亦未訂有不分割之契約，依民法第823
        條、第824條規定，原告自得訴請分割。
    (二)又兩造共有之系爭三筆土地，是因兩造之被繼承人徐文
        榜死亡後，其遺產經法院判決分割而成立共有關係，應
        屬「以成立一共有關係之意思而共有數物」之情形，而
        得為合併分割。退步言之，如認為非屬「以成立一共有
        關係之意思而共有數物」之情形，兩造前於民國（下同
        ）94年11月11日協議分割時，雖協議不成，但仍一致同
        意將系爭三筆土地合併分割，故本件應得合併分割。
    (三)系爭三筆土地之利用關係如下：坐落在如附件台中縣豐
        原地政事務所土地複丈成果圖（以下稱附圖）編號Ｂ部
        分之門牌號碼台中縣豐原市○○路162巷12號建物，雖
        為兩造之母徐張足所有，但被告甲○○、乙○○居住在
        該處。而為使系爭三筆土地分割後發揮最大之功能，參
        酌系爭三筆土地現有利用狀況及公平、公正之分割原則
        ，原告主張分割方案如下：
        1.附圖所示Ａ部分為私設巷道，以避免各土地因分割結
          果成為袋地，以利各分割後土地通行，故由各共有人
          按原應有部分比例維持共有。
        2.附圖所示Ｂ部分，土地上現有前開建物，雖屬兩造之
          母徐張足所有，但被告乙○○同意分得該部分土地，
          故分歸被告乙○○所有。
        3.附圖所示Ｃ部分，分歸原告所有。
        4.附圖所示Ｄ部分，分歸被告甲○○所有。
  二、被告乙○○：
    (一)同意系爭三筆土地合併分割。
    (二)同意原告提出之分割方案。
  三、被告甲○○：
    (一)本件不能准予合併分割：按共有物如為數宗不同地號之
        土地，其共有人如非以成立一共有關係之意思而共有數
        宗土地時，應認其共有關係分別存在於每宗土地之上，
        除經全體共有人同意外，法院為分割時，尚能任意予以
        合併為一共有物，視為一所有權而予分割，此乃一物一
        權原則之當然解釋。原告與被告甲○○、乙○○因遺產
        分割協議而共同取得如臺灣臺中地方法院93年度重訴字
        第131號民事判決之附表所示編號2、3、6土地，編號4
        、5土地之權利範圍7分之1，編號7、8、9、10、11土地
        之權利範圍24分之1，均由原告與被告甲○○、乙○○
        各按3分之1之應有比例取得。而原告就兩造成立一共有
        關係之意思而共有上開10宗不同地號土地，僅就其中3
        宗土地訴請合併分割，核以分割共有物，以消滅共有關
        係為目的，法院裁判分割共有土地時，除因該土地內部
        分土地之使用目的不能分割（如為道路）或部分共有人
        仍願維持其共有關係，應就該部分土地不予分割或准該
        部分共有人成立新共有關係外，應將土地分配於各共有
        人單獨所有分割。惟原告僅就同一共有關係中少數3宗
        土地請求合併分割，並不能達到消滅該共有關係之目的
        ，自不應准為合併分割。
   二、不同意系爭三筆土地合併分割：按分割共有物之訴，係
       就同一共有關係之共有物予以分割，使共有人各就共有
       物之一部分單獨取得所有權之形成訴訟。故數共有物，
       除依其性質及其共有人與應有部分均相同，並經共有人
       全體同意者外，尚難認其得為合併分割。原告就兩造所
       共有3宗土地訴請合併分割，被告甲○○礙難同意原告所
       主張就系爭三筆土地合併分割，亦否認原告所稱兩造前
       於94年11月11日協議分割時，雖協議不成，但仍均一致
       同意將系爭三筆土地合併分割之事實。
   三、如法院准予將系爭三筆土地合併分割，則被告甲○○退
       而主張應將附圖所示編號Ｄ部分分配予被告甲○○。
貳、得心證之理由：
  一、原告主張系爭三筆土地為兩造所共有，應有部分各為3分
      之1之事實，業據原告提出地籍圖謄本及土地登記謄本為
      證，被告二人對此不為爭執，故可信為真實，本院即採為
      判決之基礎。
  二、按共有物之分割，依共有人協議之方法行之；分割之方法
      ，不能協議決定者，法院得因任何共有人之聲請，以原物
      分配於各共有人，民法第824條第1項、第2項第1款分別定
      有明文。依此規定，原告請求將系爭三筆土地以原物分配
      於各共有人，即屬有據，應予准許。
  三、兩造共有之系爭三筆土地相毗鄰，且各筆土地之共有人及
      其應有部分均相同，此有前述地籍圖謄本及土地登記謄本
      在卷可稽。系爭三筆土地其中之792地號土地，面積為11.
      86平方公尺，若將之分成三筆而分配於各共有人，每人分
      得之面積僅有3.95平方公尺，參以該筆土地係呈狹長三角
      形狀，以原物分割結果，各共有人分得之土地，根本無法
      利用，反而有害於該筆土地之經濟價值。又如將該筆土地
      變價分割（民法第824條第2項第2款參照），則因其地形
      狹長，難以單獨利用，除與相鄰之787地號土地一併處分
      外，難謂有何交換價值可言。反之，如將792地號土地與
      另二筆土地合併分割，由其中一共有人分得792地號土地
      （仍應保留其地號）及相鄰之787地號土地之部分，則792
      地號土地即不致於因細分而難為利用，且因與相鄰之787
      地號土地同歸一人所有，日後如欲處分，亦較具有市場上
      之交換價值。至於792地號土地之地目為建，另二筆土地
      之地目為田，其地目雖有不同，但該三筆土地94年1月之
      公告土地現值均為每平方公尺10,500元（卷附之土地登記
      謄本參照），顯見該三筆土地之價值，並不因地目不同而
      有差異。故於合併分割而按各共有人之應有部分比例為分
      配時，各共有人分得之土地，即無因分得土地之地目不同
      有發生價差問題。準此以論，系爭三筆土地為合併分割，
      非但可消滅共有關係，且使各共有人可單獨取得完整方正
      之土地，因而得以有效規劃利用而增益其經濟效能。從而
      原告主張將系爭三筆土地合併分割，即屬可採。
  五、本院於95年1月26日至系爭土地現場勘驗，以原告提出之
      分割方案為依據，囑託台中縣豐原地政事務所測量員依該
      分割方法實施鑑測，其結果如該所95年3月7日豐地測字第
      0950002308號函檢送之土地複丈成果圖所示（經引用為本
      判決之附件），而其圖說為：編號Ａ面積86.76平方公尺
      ，使用暫編地號787-A001、783-A003；編號Ｂ面積362.19
      平方公尺，使用暫編地號792、787-A002（按因792地號土
      地與787地號土地之地目不同，於分割登記時，792地號土
      地仍應予保留）；編號Ｃ面積362.19平方公尺，使用暫編
      地號787、783-A004；編號Ｄ面積362.19平方公尺，使用
      暫編地號783。茲審酌該分割方法是將系爭三筆土地分歸
      各共有人單獨所有，已消滅共有關係；又已預留如附圖所
      示編號Ａ部分維持共有，供作道路使用，各共有人分得之
      土地，與公路均有適宜之聯絡，未有形成袋地情形（如履
      勘現場之照片所示）；且兩造之母徐張足所有門牌號碼台
      中縣豐原市○○路162巷12號之建物，係坐落在附圖所示
      編號Ｂ部分上，該分割方法無須拆除前開建物，可充分維
      護該建物之完整性。況且，原告與被告乙○○均同意以此
      方法為分割，被告甲○○之備位抗辯亦同意此一分割方案
      ，故本院認為該分割方法應屬適當，爰判決如主文第一項
      所示。
  五、末按分割共有物之訴，本質上並無訟爭性，兩造本可互換
      地位。本件原告起訴雖於法有據，但被告之應訴實因訴訟
      性質所不得不然，本院認為訴訟費用由敗訴當事人負擔，
      顯失公平，而應由兩造依其應有部分之比例（即3分之1）
      分擔，較為公允，爰諭知如主文第二項所示。
六、訴訟費用負擔之依據：民事訴訟法第80條之1。
中    華    民    國    95    年    5     月    22    日
                  民事第一庭    法  官  游文科
正本係照原本作成。
如對本判決上訴，須於判決送達後20日內向本院提出上訴狀。
中    華    民    國    95    年    5     月    22    日
                                書記官


司法院資訊處製作；財團法人民間司法改革基金會備份。
